臺灣高雄地方法院刑事裁定　　　　　　　96年度聲判字第60號
聲　請　人　乙○○
代　理　人　黃小舫律師
被　　　告　甲○○
　　　　　　丙○○
上列聲請人因告訴被告等偽造文書案件，不服臺灣高等法院高雄
分院檢察署檢察長駁回再議之處分（96年度上聲議字第929 號）
，聲請交付審判，本院裁定如下：
    主  文
聲請駁回。
    理  由
一、聲請交付審判意旨略以：（一）緣警光保全股份有限公司（
    下稱警光保全公司）負責人王慶城前因涉嫌違反著作權法案
    件，經檢察官不起訴處分在案（93年度偵字第4994號），王
    慶城為圖免刑責，於民國93年1 月14日虛偽填報聲請人91年
    度薪資所得新台幣（下同）7 萬元之扣繳憑單，作為聲請人
    受僱於警光保全公司之證據，聲請人遂向財政部高雄市國稅
    局苓雅稽徵所提出檢舉，據該所承辦人員告知，警光保全公
    司曾提出聲請人之身分證及人身保險要保書影本，聲請人乃
    請求該所提供此部分資料後，具狀向地檢署提出王慶城、南
    山人壽保險股份有限公司（下稱南山人壽公司）保險業務員
    顏玉微涉嫌偽造文書之告訴，經檢察官不起訴處分在案（94
    年度偵字第13420 、19744 、27301 號），而檢察官於該不
    起訴處分中認定「聲請人於90年11月至91年1 月間，受警光
    公司委聘，計領報酬7 萬元」，足證聲請人於91年6 月間與
    警光保全公司並無僱傭關係，自未在該公司擔任文書處理工
    作。（二）聲請人初知被告2 人以聲請人名義向南山人壽公
    司投保人身保險一事，係由上開稽徵所承辦人員所告知，自
    未於91年6 月間就上開保險事宜與被告甲○○有任何接觸；
    又該要保書上所填寫被保險人即聲請人之住址為「高雄市○○區○○路6 號14樓」，與警光保全公司向該稽徵所提出之
    聲請人身分證影本所載「高雄市○○區○○街11巷23號」地
    址並不相符；再被告甲○○於上開王慶城、顏玉微偽造文書
    案件偵查中證稱「乙○○也沒有寫任何公司員工的資料」等
    語，該不起訴處分亦認定「告訴人並未留下任何年籍資料在
    警光保全公司」，足證聲請人並未提供本人身分證影本予被
    告甲○○作為填寫要保書之依據，然被告甲○○竟持有聲請
    人之身分證影本，擅自以聲請人名義向南山人壽公司投保。
    （三）該要保書上聲請人之電話係填寫警光保全公司之電話
    號碼，又聲請人未婚且於69年至88年間旅居美國，該要保書
    上則填寫已婚及5 年內未曾居住美國，另聲請人於91年6 月
    間並非警光保全公司之職員，自未在該公司擔任文書處理工
    作，該要保書則填載聲請人任職警光保全公司，擔任文書處
    理工作，均不符合聲請人之個人資料；此外，該要保書受益
    人欄位上填寫莊文彬，關係姊弟，惟聲請人之胞姊身分證上
    之真正姓名係黃莊文彬，如聲請人知悉上開保險事宜並提供
    個人及黃莊文彬之資料予被告甲○○，該要保書即無填寫錯
    誤之可能，足見聲請人根本不知保險事宜，被告2 人勾串偽
    造文書，並逕向南山人壽公司繳交該年度之保險費。此外，
    該要保書上亦已註明被保險人之簽名應由本人親自為之，故
    聲請人自不可亦未曾要求被告甲○○在被保險人簽名欄位上
    代為簽名，然本件原檢察官未調查斟酌上情，逕以擬制或臆
    測之詞認定：該要保書上關於聲請人及其胞姊莊文彬等資科
    ，均係聲請人所提供，要保人欄之簽名應係被告甲○○經聲
    請人之同意或授權而簽署等節，顯有違經驗法則及論理法則
    。（四）顏玉微於上開自身被訴偽造文書案件警詢時供稱不
    認識聲請人，自無顏玉微曾打電話予聲請人之事實，聲請人
    亦未於91年6 月間就保險契約有關受益人事宜與顏玉微有任
    何接觸，故顏玉微於該案件偵訊中所稱曾打電話問聲請人莊
    文彬是否為男性，關係有無寫錯一情，並非事實。又該案件
    不起訴處分書同時認定顏玉微實際上並未與告訴人接觸，此
    部分事實應發生實質上確定力，然本件原檢察官於不起訴處
    分書中詳載顏玉微之證詞為理由，顯與上開案件檢察官為不
    同之認定。（五）王慶城於上開自身被訴偽造文書案件偵訊
    時證稱「是丙○○透過我女兒甲○○拿給乙○○寫保單，是
    我女兒事後告訴我說丙○○邀保險時，乙○○有聽到，他說
    他也要保，受益人是乙○○指定的，他當場打電話問他姊姊
    的身分證號碼」等語；被告丙○○於該案偵訊中則稱「他（
    即聲請人）的資料是甲○○給我的，我把保單拿給甲○○後
    ，甲○○再拿給我，我沒有與乙○○接觸」等語，然聲請人
    並未在警光保全公司工作，自無聲請人在公司內聽到被告丙○○邀約保險時，同意參加保險並當場打電話詢問聲請人胞
    姊身分證號碼之事實；且被告甲○○亦未將要保書交予聲請
    人填寫，該要保書之內容係被告甲○○所填寫之事實，亦經
    本件原檢察官調查後確認，惟本件駁回再議處分書未經調查
    逕認定「該保險之投保，事先經聲請人口頭同意投保」，顯
    與事實相悖，有違證據法則。（六）顏玉微與警光保全公司
    關係特殊，為警光保全公司員工即被告丙○○之妻，然本件
    駁回再議處分書未斟酌上情，逕認定「被告等既無從因而獲
    利，自無犯罪之動機」，顯不合理，爰依法聲請交付審判云
    云。
二、按告訴人不服上級法院檢察署檢察長或檢察總長認再議為無
    理由而駁回之處分者，得於接受處分書後10日內委任律師提
    出理由狀，向該管第一審法院聲請交付審判；法院認為交付
    審判之聲請不合法或無理由者，應駁回之，刑事訴訟法第25
    8 條之1 、第258 條之3 第2 項前段分別定有明文。查：本
    件聲請人以被告2 人涉犯偽造文書罪嫌，向臺灣高雄地方法
    院檢察署檢察官提出告訴，經該署檢察官於96年6 月21日以
    96年度偵字第17598 、17601 號為不起訴處分，聲請人不服
    ，聲請再議，再經臺灣高等法院高雄分院檢察署檢察長於同
    年7 月18日以96年度上聲議字第929 號駁回再議。聲請人於
    同年7 月23日收受前開再議駁回處分書，並委任律師於同年
    8 月1 日具狀向本院聲請交付審判等情，業經本院依職權調
    取上開偵查卷宗核閱無誤，本件聲請程序合於前揭法律規定
    ，先予敘明。
三、惟按刑事訴訟法第258 條之1 規定，告訴人得向法院聲請交
    付審判，係對於檢察官不起訴或緩起訴裁量權制衡之一種外
    部監督機制，此時，法院僅在就檢察官所為不起訴或緩起訴
    之處分是否正確加以審查，以防止檢察機關濫權。依此立法
    精神，同法第258 條之3 第3 項規定，法院就交付審判之聲
    請為裁定前，得為必要之調查，所謂得為必要之調查，係指
    調查證據之範圍應以偵查中曾顯現者為限，不可就新提出之
    證據再為調查，亦不可蒐集偵查卷以外之證據，否則將與同
    法第260 條之再行起訴規定混淆不清。又法院於審查交付審
    判之聲請有無理由時，除認為告訴人所指摘不利被告之事證
    未經檢察機關詳為調查或斟酌，或不起訴處分書所載理由違
    背經驗法則、論理法則或其他證據法則者外，不宜率予交付
    審判（法院辦理刑事訴訟案件應行注意事項第118 項參照）
    ；而所謂告訴人所指摘不利被告之事證未經檢察機關詳為調
    查者，係指告訴人所提出請求調查之證據，檢察官未予調查
    ，且若經調查，即足以動搖原偵查檢察官事實之認定及處分
    之決定，倘調查結果，尚不足以動搖原事實之認定及處分之
    決定者，仍不能率予交付審判。
四、經查：
（一）聲請人原告訴意旨略以：被告甲○○係警光保全公司之會
      計，被告丙○○係員工，其2 人明知聲請人並非該公司員
      工，亦未在該公司擔任文書處理工作，竟共同基於偽造文
      書之犯意，未經聲請人之同意或授權，由被告甲○○於91
      年6 月間，在該公司內，以聲請人名義向南山人壽公司投
      保，並擅自於「人身保險要保書」上之要保人欄偽造聲請
      人「乙○○」之簽名，再交由被告丙○○拿回交由其在南
      山人壽公司工作之妻子顏玉微，足生損害於聲請人，因認
      被告2 人共同涉犯偽造文書罪嫌。
（二）原檢察官偵查結果認為：(1)證人顏玉微即被告丙○○之妻
      係南山人壽公司之業務員，於91年6 月間，因業績考量而
      委請被告丙○○代為詢問警光保全公司內之職員有無投保
      意願，並交付空白人身保險要保書，以便警光保全公司員
      工得立即填寫保單，被告丙○○遂將空白之人身保險要保
      書交予公司會計即被告甲○○，委其代為詢問公司職員之
      投保意願，嗣被告甲○○將已載有告訴人署名、以告訴人
      名義為要保人及被保險人之要保書交予被告丙○○，被告
      丙○○再將之轉交證人顏玉微，由證人顏玉微填載為該保
      險契約之承辦人後交回南山人壽公司等節，業經證人顏玉
      微、被告甲○○於94年度偵字第13420 號案件偵查中供述
      在卷，並有該人身保險要保書影本1 份附卷可稽，核與被
      告丙○○所述情節相符，難認被告丙○○有何偽造文書犯
      行；(2)本件人身保險要保書，其上除載有告訴人之年籍資
      料外，尚記載受益人即告訴人胞姐莊文彬之姓名、身分證
      字號、與被保險人關係、年齡等資料，該等個人資料之隱
      密度及專屬性甚高，衡諸常理，若非與本人有密切關係，
      或本人自行提供，一般人定無法知悉上述個人資料如此詳
      盡，且該要保書上所載「莊文彬」之身分證字號、與告訴
      人之關係、年齡均與證人黃莊文彬之資料相符，有黃莊文
      彬個人基本資料查詢結果可考，證人顏玉微更曾打電話向
      告訴人求證與黃莊文彬之關係等情，此經證人顏玉微於94
      年度偵字第13420 號案件偵查中證稱：我打電話問告訴人
      莊文彬是否男的，關係是否寫錯，他說沒有錯，是他姊姊
      等語明確，是倘非告訴人告知被告甲○○其個人年籍、身
      分證字號及其胞姊黃莊文彬之相關資料，被告甲○○焉能
      得知告訴人之前開資料，進而將該資料填入要保書，完成
      投保手續，是被告甲○○辯稱：告訴人告知本人及莊文彬
      之資料等語，堪信為真實；(3)本件人身保險之要保人及被
      保險人為告訴人、受益人為告訴人之胞姊黃莊文彬一節，
      有該要保書可佐，且該人身保險契約於投保後，業於91
      年6 月6 日繳交該年度之保險費1,131 元，有南山人壽公
      司91年度保險費繳納證明書、傷害暨健康險保險費收據各
      1 紙可稽，倘本件保險係被告甲○○、丙○○私人所為，
      則渠等除須付出1,131 元之保險費外，可自該保險契約取
      得何利益？堪認該人身保險要保書上關於告訴人及其胞姊
      莊文彬等資料，均係告訴人所提供，「要保人」欄之簽名
      應係被告甲○○經告訴人之同意或授權而簽署之；(4)被告
      甲○○於該要保書上所為之簽名係經告訴人授權始簽立，
      當無偽造文書之意圖，不成立刑法偽造文書罪之犯嫌，被
      告丙○○自無從與之有何偽造文書之犯意聯絡，此外，復
      查無其他積極證據足認被告2 人有何偽造文書犯行，因認
      其2 人犯罪嫌疑不足，而予不起訴處分。
（三）聲請人雖以：(1)聲請人控告王慶城虛報薪資所得之違反稅
      損稽徵法一案，聲請人之國民身分證件即被挪用，故知聲
      請人之身分資料並不難；(2)要保書上所寫要保人之住址為
      高雄市○○區○○路6 號14樓，與聲請人身分證所載為高
      雄市○○區○○街不符，足證聲請人並未提供身分證供其
      代為投保；(3)聲請人胞姐於國民身分證之姓名為「黃莊文
      彬」，並非「莊文彬」，如被告有打電話查詢，應知兩者
      之區別，但要保書之受益人仍載寫為「莊文彬」，顯然係
      被告未經同意而擅自載寫投保等為由，聲請再議。惟經臺
      灣高等法院高雄分院檢察署檢察長駁回聲請人再議，其理
      由略謂：(1)聲請人曾以同一事實，控告王慶城與顏玉微未
      經其同意，擅以其名義投保本件保險而涉嫌偽造文書罪等
      情，已經原署檢察官以94年偵字第13420 、19744 、2730
      1 號偵查後，認為該保險之投保，事先經聲請人口頭同意
      ，故偵結不起訴處分，並經本署駁回再議之聲請而確定在
      案，有本署95年上聲議字第190 號處分書附卷可稽，本件
      原署檢察官與前述案件之檢察官為相同認定，經核並無違
      誤；(2)按刑法第210 條之偽造文書罪，以無制作權之人冒
      用他人名義而制作該文書為要件之一，如果行為人基於他
      人之授權委託，即不能謂無制作權，自不成立該條之罪（
      最高法院47年台上字第226 號判例參照），原署檢察官認
      為該人身保險要保書上關於聲請人及其胞姊莊文彬等資料
      均係聲請人所提供、「要保人」欄之簽名應係被告甲○○
      經聲請人之同意或授權而簽署之，依上述判例意旨，當無
      偽造文書之意圖，自難以偽造文書罪相繩，而被告甲○○
      所為，既不成立刑法偽造文書罪犯嫌，被告丙○○自無從
      與之有何犯意聯絡；此外，復查無其他積極證據足認被告
      2 人有何偽造文書犯行，應認渠等犯罪嫌疑不足，而予不
      起訴處分，原檢察官此部分之認定，核與卷內資料相符，
      並無違誤；(3)雖聲請人認為被告2 人基於共同犯意之聯絡
      ，於91年6 月間，在警光保全公司，擅自以聲請人名義向
      南山人壽公司投保人身意外傷害險，然該保險之受益人既
      為聲請人之姊黃莊文彬，被告等既無從因而獲利，自無犯
      罪之動機；(4)關於聲請人之姊身分證上姓名為黃莊文彬並
      非受益人欄位所寫的莊文彬一節，衡諸常情，一般人於書
      寫已婚婦女之姓名時，有時冠夫姓，有時未冠夫姓，亦難
      謂與事實不符，因認聲請人再議之聲請，核無理由，而予
      駁回。
（四）上開不起訴處分、駁回再議處分業已就聲請人提出告訴及
      聲請再議之事由詳加說明，認就相關事證予以調查後，被
      告2 人並無何共同偽造文書之犯行，復查無其他積極證據
      足以認定被告2 人涉有共同偽造文書罪嫌，而予以不起訴
      處分及駁回再議處分在案，本院依職權調取上開偵查卷宗
      審閱後，認檢察官就聲請人所指摘不利被告2 人之事證確
      已詳加調查斟酌，該不起訴處分、駁回再議處分所載理由
      核均與卷證資料相符，洵無不當，亦無何違背經驗法則、
      論理法則或其他證據法則之情事。聲請人猶執原告訴及聲
      請再議之陳詞，指摘原不起訴處分及駁回再議處分理由有
      所違誤，據以聲請交付審判，卻未提出原偵查卷內有何其
      他之確切證據足以影響原偵查結果，以供本院調查參酌，
      揆諸前揭三之說明，本件交付審判之聲請為無理由，應予
      駁回。
五、據上論斷，依刑事訴訟法第258 條之3 第2 項前段，裁定如
    主文。
中　　華　　民　　國　　96　　年　　12　　月　　4 　　日
                  刑事第十六庭  審判長法　官  李代昌
                                      法　官  梁淑美
                                      法　官  周宛瑩
以上正本證明與原本無異。
本裁定不得抗告。
中　　華　　民　　國　　96　　年　　12　　月　　6 　　日
                                      書記官  彭帥雄
